# Variant Calling w R
---

## Zadanie 1: Instalacja i załadowanie niezbędnych pakietów

Zainstaluj (jeżeli jest to konieczne) i załaduj następujące pakiety z `Bioconductor`: `VariantTools`, `Rsamtools`, `GenomicRanges`, `GenomicFeatures`, `VariantAnnotation`, `BiocParallel`.

**Instrukcje:**

```{R}
# Instalacja menedżera pakietów Bioconductor (jeśli nie jest zainstalowany)
if (!requireNamespace("BiocManager", quietly = TRUE))
    install.packages("BiocManager")
```

```{r Instalacja pakietów}
BiocManager::install(c("VariantTools", "Rsamtools", "GenomicRanges", "GenomicFeatures", "VariantAnnotation", "BiocParallel"))
```

```{r Załadowanie pakietów}
library(VariantTools)
library(Rsamtools)
library(GenomicRanges)
library(GenomicFeatures)
library(VariantAnnotation)
library(BiocParallel)
```

---

## Zadanie 2: Zapoznanie się z pakietami do wykrywania wariantów

Jakie są najważniejsze funkcje pakietów zainstalowanych w zadaniu 1? Skorzystaj z internetu lub z funkcji pomocowych.

**Instrukcje:**

1. Wyświetl pomoc dla pakietu `VariantTools`:

```{R}
??VariantTools
```

2. Przeczytaj wprowadzenie do pakietu:

```{R}
vignette("VariantTools")
```

3. Zapoznaj się z kluczowymi funkcjami innych pakietów:

    - `Rsamtools`: funkcje do pracy z plikami BAM/SAM.
    - `GenomicRanges`: operacje na zakresach genomowych.
    - `GenomicFeatures`: tworzenie obiektów opisujących cechy genomu.
    - `VariantAnnotation`: funkcje do anotacji i manipulacji wariantami.

---

## Zadanie 3: Konfiguracja środowiska pracy

Ustaw katalog roboczy i sprawdź dostępność danych.

**Instrukcje:**

1. Ustaw katalog roboczy:

```{R}
setwd("/sciezka/do/katalogu")
```

2. Sprawdź, czy pliki są dostępne:

```{R}
list.files()
```

Upewnij się, że w katalogu znajdują się:

- Plik BAM z odczytami (`aligned_sample.BAM`)
- Genom referencyjny w formacie FASTA (`ecoli_reference.fasta`)

---

## Zadanie 4: Wczytanie danych

Wczytaj plik BAM i genom referencyjny. Zindeksuj plik FASTA.

**Instrukcje:**

1. Wczytaj plik BAM:

```{R}
bamfile <- "ścieżka/do/pliku/aligned_sample.BAM"
bam <- BamFile(bamfile)
```

2. Wczytaj genom referencyjny:

```{R}
ref_genome <- "ścieżka/do/pliku/ecoli_reference.fasta"
fa <- FaFile(ref_genome)
```


3. Przesortuj plik BAM według współrzędnych

```{r}
# Zdefiniuj ścieżkę wejściową i wyjściową
input_bam <- "ścieżka/do/pliku/aligned_sample.BAM"
output_bam <- "ścieżka/do/pliku/sorted_aligned_sample.BAM"

# Wykonaj sortowanie
sortBam(file = input_bam, destination = output_bam, overwrite = TRUE)

#Zdefiniuj przesortowany plik
sorted_bam <- "ścieżka/do/pliku/sorted_aligned_sample.BAM.bam"    
```

4. Indeksuj plik FASTA, jeśli indeks nie istnieje, oraz przesortowany plik BAM:

```{R}
indexFa(ref_genome)
indexBam(sorted_bam)
```

---

## Zadanie 5: Kontrola jakości danych sekwencyjnych

Przeprowadź podstawową kontrolę jakości danych sekwencyjnych przed wykrywaniem wariantów.

**Instrukcje:**

1. Sprawdź nagłówek pliku BAM:

```{R}
scanBamHeader(bam)
```

2. Sprawdź podstawowe statystyki pliku BAM:

```{R}
idxstats <- idxstatsBam(sorted_bam)
print(idxstats)
```

3. Oblicz i opcjonalnie zwizualizuj pokrycie genomu:

```{R}
coverage_data <- coverage(sorted_bam)
summary(coverage_data[[1]]) # dla genomów prokariota
```

```{r}
plot(coverage_data[[1]], main="Pokrycie genomu dla sekwencji U00096.3", ylab="Pokrycie", xlab="Pozycja w genomie") # uwaga: zajmuje dużo czasu

```

---

## Zadanie 6: Wykrywanie wariantów

Wykryj warianty za pomocą funkcji `callVariants()`.

**Instrukcje:**

1. Zdefiniuj parametry skanowania za pomocą `pileup()` z pakietu `Rsamtools`.

```{R}
# Ustaw parametry pileup
pileup_param <- PileupParam(
    distinguish_strands = FALSE,
    distinguish_nucleotides = TRUE,
    min_base_quality = 20
)

# Wykonaj pileup
pile <- pileup(sorted_bam, scanBamParam = ScanBamParam(), pileupParam = pileup_param)

```

2. Konwertuj dane pileup do ramki danych z uzgodnieniem nazw sekwencji

```{r}
library(dplyr)

pile_df <- pile_df %>%
    mutate(seqnames = as.character(seqnames)) %>%
    mutate(seqnames = ifelse(seqnames == "U00096.3", "NC_000913.3", seqnames))

```

3. Pogrupuj dane według pozycji - czekamy cierpliwie!
```{r}
variant_candidates <- pile_df %>%
    group_by(seqnames, pos) %>%
    summarise(
        total = sum(count),
        A = sum(count[nucleotide == "A"]),
        C = sum(count[nucleotide == "C"]),
        G = sum(count[nucleotide == "G"]),
        T = sum(count[nucleotide == "T"]),
        .groups = 'drop'
    ) %>%
    mutate(
        ref = as.character(getSeq(fa, GRanges(seqnames, IRanges(pos, pos))))
    ) %>%
    rowwise() %>%
    mutate(
        # Obliczanie alternatywnych alleli
        alt_alleles = list(setdiff(c("A", "C", "G", "T"), ref)),
        # Liczenie odczytów dla referencyjnego i alternatywnych alleli
        ref_count = sum(c_across(c("A", "C", "G", "T"))[ref]),
        alt_count = sum(c_across(c("A", "C", "G", "T"))[alt_alleles])
    ) %>%
    ungroup() %>%
    # Filtracja na podstawie minimalnej liczby odczytów dla wariantu
    filter(alt_count >= 5) %>%
    # Opcjonalne filtrowanie na podstawie proporcji
    filter((alt_count / total) >= 0.2)

```

```{r}
# Przykład wyświetlenia wariantów
head(variant_candidates)
```

---

## Zadanie 7: Filtracja i eksportowanie wyników do pliku

```{r}
# Filtracja wariantów na podstawie jakości i głębokości pokrycia
filtered_variants <- variant_candidates %>%
    filter(total >= 10, alt_count / total >= 0.2, alt_count >= 5)

# Wyświetlenie liczby wariantów przed i po filtrowaniu
cat("Liczba wariantów przed filtrowaniem:", nrow(variant_candidates), "\n")
cat("Liczba wariantów po filtrowaniu:", nrow(filtered_variants), "\n")

# Konwersja do data.frame dla eksportu
df_variants <- as.data.frame(filtered_variants)

# Eksport do pliku CSV
write.csv(df_variants, "ścieżka/do/pliku/wyniki_wariantow.csv", row.names = FALSE)
```
---

## Zadanie 10: Podsumowanie i dyskusja

**Pytania do refleksji:**

1. **Jakie czynniki mogą wpływać na dokładność wykrywania wariantów?**

    - Jakość danych sekwencyjnych.
    - Głębokość pokrycia.
    - Użyte parametry w procesie variant calling.
    - Błędy w mapowaniu odczytów do genomu referencyjnego.

2. **Dlaczego filtrowanie wariantów jest istotne?**

    - Usuwa fałszywie pozytywne warianty.
    - Poprawia wiarygodność wyników.
    - Skupia analizę na najbardziej istotnych biologicznie wariantach.

3. **Jakie są potencjalne źródła błędów w procesie variant calling?**

    - Błędy sekwencjonowania.
    - Niewłaściwe mapowanie odczytów.
    - Artefakty PCR.
    - Zanieczyszczenia próbek.

4. **Jakie są kolejne kroki po wykryciu wariantów?**

    - Anotacja wariantów (będzie tematem kolejnych zajęć).
    - Analiza funkcjonalna.
    - Interpretacja kliniczna (jeśli dotyczy).
---
